```{r chunk, echo = FALSE}
```

```{r chunk2, echo = FALSE}
```

# Correlazioni

In questo capitolo l'attenzione verrà posta sulle relazioni tra le caratteristiche del data set.
Le relazioni possono essere descritte visivamente tramite diagrammi di dispersione o tramite una 
misura quantitativa detta covarianza campionaria.


## Diagrammi si dispersione

I diagrammi di dispersione detti anche scatterplot sono rappresentazioni grafiche della correlazione
tra variabili.

Dato un campione bivariato $(x_i, y_i)$ per $i=1,...n$ rappresentante $n$ osservazioni delle variabili
$(X, Y)$ il relativo diagramma di dispersione consiste nel riportare i punti del campione su un piano cartesiano dopo aver scelto una variabile indipendente e una dipendente.
Dalla visione del grafico è possibile intuire un'eventuale regolarità tra i valori.

Il seguente codice permette di creare tutti gli scatterplot tra le caratteristiche considerate.
I diagrammi ottenuti sono mostrati in figura \@ref(fig:scatterplot).
```{r scatterplot, fig.cap='Diagrammi si dispersione', fig.align='center'}
pairs(df)
```

In ogni diagramma la variabile indipendente è descritta dall'etichetta presente nella stessa colonna
del diagramma, mentre la variabile dipendente è descritta dall'etichetta presente nella stessa riga
del diagramma.
Dalla visualizzazione del grafico si può notare una correlazione positiva tra tutte le caratteristiche
prese a due a due.

## Covarianza campionaria

La covarianza campionaria consente di dare una misura quantitativa della correlazione tra le variabili.
Dato un campione bivariato $(x_i, y_i)$ per $i=1,...n$ la covarianza campionaria tra le variabili
$X$ e $Y$ è definita con il valore

$$C_{xy}=\frac{1}{n-1}\sum_{i=1}^{n}(x_i-\bar{x})(y_i-\bar{y})$$

Se la covarianza campionaria assume valore zero ne consegue che le variabili non sono correlate,
altrimenti all'aumentare del valore assoluto della covarianza aumenta la correlazione.
In particolare la correlazione è positiva se il valore della covarianza è positivo, negativa altrimenti.

Il seguente codice permette di calcolare la covarianza tra le caratteristiche del data set prese a due a due.
I risultati ottenuti sono mostrati nella tabella \@ref(tab:covarianze).
Da notare che la correlazione tra le stesse variabili è uguale alla varianza tra le variabili.
```{r}
covarianze <- cov(df)
```

```{r covarianze, echo = FALSE}
row.names(covarianze) = column.names
knitr::kable(head(covarianze, length(covarianze)),
            col.names = column.names,
            caption = 'Correlazioni')
```




## Coefficiente di correlazione campionario

Il coefficiente di correlazione campionario è un coefficiente per misurare in modo quantitativo 
la relazione lineare tra le variabili ed è definito come
$$r_{xy}=\frac{C_{xy}}{s_x s_y}$$


Assume valori compresi tra -1 e 1,
in particolare assume valore zero nel caso in cui le variabili non sono correlate, mentre all'aumentare
del valore assoluto del coefficiente aumenta la correlazione tra le variabili.
La correlazione è positiva se il segno del coefficiente è positivo, negativa altrimenti.

Inoltre il coefficiente di correlazione campionario non fa distinzione tra la variabile indipendente e la variabile dipendente.

Il seguente codice permette di calcolare il coefficiente di correlazione campionario tra le caratteristiche del data set prese a due a due.
I risultati ottenuti sono mostrati nella tabella \@ref(tab:correlazioni).

```{r}
correlazioni <- cor(df)
```

```{r correlazioni, echo = FALSE}
row.names(correlazioni) = column.names
knitr::kable(head(correlazioni, length(correlazioni)),
            col.names = column.names,
            caption = 'Correlazioni')
```

Il seguente codice permette di calcolare i valori della tabella \@ref(tab:correlazioni-ordinate) dove è mostrato
il coefficiente di correlazione campionario per tutte le caratteristiche prese a due a due in ordine 
non crescente. 

```{r}
cc <- numeric()
for (i in 1:colCount) {
  for (j in 1:colCount) {
    if (i < j) {
      value <-array(correlazioni[i, j], c(1, 1))
      name <- paste(row.names(correlazioni)[i], "-",
                    row.names(correlazioni)[j])
      rownames(value) <- c(name)
      cc <- rbind(cc, value)
    }
  }
}
lista.corr <- as.matrix(cc[order(cc[,1], decreasing = TRUE),])
```

Possiamo osservare che la correlazione maggiore si presenta tra la soddisfazione in famiglia e la
soddisfazione con gli amici.
Mentre la correlazione minore tra la soddisfazione in famiglia e quella economica.
Si nota inoltre che tutte le correlazioni sono positive.

```{r correlazioni-ordinate, echo = FALSE}
value <- lista.corr
knitr::kable(head(value, length(value)),
             col.names = c('Coef. Correlazione'),
             caption = 'Coefficiente di correlazione campionario')
```

## Coefficiente di determinazione

Per determinare se il modello di regressione spiega i dati è utile considerare il coefficiente di determinazione, anche chiamato r-square, e definito con il valore
$$D^2=\frac{\sum_{i=1}^n(\hat{y}_i-\bar{y})^2}{\sum_{i=1}^n(y_i-\bar{y})^2}$$
Dove con $\hat{y}_i$ e $y_i$ sono rispettivamente è l'$i$-esimo valore stimato e osservato, mentre $\bar{y}$ è la media campionaria dei valori osservati. 

Il coefficiente di determinazione può essere anche visto come il rapporto tra la varianza dei valori stimati e quella dei valori osservati.

Se il coefficiente di determinazione assume valore zero vi è una completa incapacità del modello di spiegare i valori,
altrimenti all'aumentare del valore del coefficiente di determinazione aumenta la capacità del modello
di spiegare i valori. Nel caso limite in cui il coefficiente assume valore uno il modello di regressione spiega perfettamente i valori.

#### Coefficiente di determinazione nella regressione lineare
Nella regressione lineare il coefficiente di determinazione è equivalente al quadrato del coefficiente di determinazione
$$D^2=r_{xy}^2$$

Il seguente codice permette di calcolare il coefficiente di determinazione per il modello lineare 
per tutte le caratteristiche prese a due a due.
I risultati sono mostrati nella tabella \@ref(tab:coeff-determinazione).
```{r}
coeffDeterminazione <- lista.corr ^ 2
```

Il coefficiente di determinazione minore è associato alle caratteristiche soddisfazione economica e soddisfazione in famiglia
con un valore `r coeffDeterminazione[length(coeffDeterminazione)]`. Ne consegue che la regressione lineare non approssima in modo soddisfacente i valori.
Per tutte le altre caratteristiche prese a due a due il modello lineare approssima i valori con buona soddisfazione, infatti il coefficiente di determinazione è maggiore di `r coeffDeterminazione[length(coeffDeterminazione) -1]`, 
ottenendo un massimo pari a `r coeffDeterminazione[1]` tra la soddisfazione per la famiglia e quella per gli amici.

```{r coeff-determinazione, echo = FALSE}
value <- lista.corr
knitr::kable(head(coeffDeterminazione, length(coeffDeterminazione)),
             col.names = c('Coef. determinazione'),
             caption = 'Coefficienti di determinazione')
```

Nel seguito verrà mostrato il modello di regressione lineare e relativa analisi 
tra la soddisfazione per la famiglia e quella per gli amici.
Verrà inoltre anche mostrato come la soddisfazione economica e la soddisfazione 
per la salute influiscono sulla soddisfazione nel tempo libero tramite una
regressione lineare multipla.
Infine verrà mostrato un modello di regressione non lineare per la correlazione tra 
la soddisfazione economica e quella in famiglia.

