# Data Set

Di seguito il codice che consente di creare un data frame in R con i valori in percentuale ottenuti dal sondaggio. Tali percentuali rappresentano il grado di soddisfazione per le caratteristiche di interesse.
Inoltre sono state definiti alcuni oggetti che saranno utilizzati successivamente.

Per una migliore visualizzazione i valori sono mostrati anche nella tabella \@ref(tab:dataframe).

```{r chunk}
```

```{r chunk2}
```

```{r dataframe, echo = FALSE}
knitr::kable(head(df, rowCount),
             col.names = column.names,
             caption = 'Data Set')
```

## Boxplot

Un boxplot, detto anche diagramma a scatola con baffi, è una rappresentazione grafica che permette di descrivere la distribuzione di un campione.

É costituito da una scatola i cui estremi sono il primo e il terzo quartile, divisa al suo interno dal secondo quartile detto anche mediana. In basso e in alto, o a sinistra e destra a seconda della rappresentazione verticale o orizzontale, sono presenti altri due segmenti detti baffi calcolati nel seguente modo:

* il baffo inferiore è il valore più piccolo tra le osservazioni maggiore o uguale  a $Q_1 − 1.5(Q_3 − Q_1)$

* il baffo superiore è il valore più grande tra le osservazione minore o uguale a
$Q_3 + 1.5(Q_3 − Q_1)$

Eventuali valori non appartenenti all’intervallo definito tra il baffo inferiore e superiore sono detti valori anomali.

Il seguente codice permette di mostrare i boxplot per le caratteristiche del dataset.
I grafici sono mostrati nella figura \@ref(fig:boxplot-singoli).
```{r boxplot-singoli, fig.cap='Boxplot', fig.align='center'}
par(mfrow=c(3, 2))
for (i in 1:colCount) {
  boxplot(df[i], horizontal = TRUE, col = i + 1, main = column.names[i])
}
```

Invece il seguente codice permette di mostrare tutti i boxplot nello stesso 
grafico.
Il grafico è mostrato nella figura \@ref(fig:boxplot-multiplo).
```{r boxplot-multiplo, fig.cap='Boxplot', fig.align='center'}
  boxplot(df, col = 2:6, names = column.names)
```

Infine il seguente codice permette di calcolare i baffi i cui valori
sono mostrati nella tabella \@ref(tab:baffi).
```{r}
calcolaBaffi <- function(values) {
  q <- quantile(values)
  inferiore <- q[[2]] - 1.5 * (q[[4]] - q[[2]])
  superiore <- q[[4]] + 1.5 * (q[[4]] - q[[2]])
  baffoInf <- min(values[values >= inferiore])
  baffoSup <- max(values[values <= superiore])
  c(baffoInf, baffoSup)  
}
baffi <- sapply(df, calcolaBaffi)
row.names(baffi) <- c("Inferiore", "Superiore")
```

```{r baffi, echo = FALSE}
knitr::kable(head(baffi, rowCount),
             col.names = column.names,
             caption = 'Baffi')
```

Dall'analisi visiva dei baffi si può trarre la conclusione che in ogni caratteristica 
è presente un valore anomalo e per tutte le caratteristiche l'individuo nel campione che presenta 
il valore anomale è il "Trentino Alto Adige". 
Inoltre si può osservare che gli italiani traggono in media il massimo della soddisfazione
nei rapporti familiari seguiti dai rapporti con gli amici, la salute, il tempo libero e infine dalla situazione economica. 

Si nota inoltre che
la mediana è più vicina al terzo quartile e che il baffo sinistro è più grande del destro per tutte le caratteristiche eccetto per la soddisfazione economica.