```{r chunk, echo = FALSE}
```

```{r chunk2, echo = FALSE}
```
# Distribuzione



In questo capitolo verranno prima calcolate e analizzate le frequenze delle caratteristiche del data set,
in seguito le frequenze saranno utilizzate per il calcolo della distribuzione empirica continua di frequenza per ogni caratteristica.
Il capitolo si concluderà con un analisi della simmetria e della curtosi delle distribuzioni
considerate.

## Frequenze

Se i valori osservati possono assumere $k$ modalità, la frequenza assoluta della modalità $i$-esima è definita come il numero di occorrenze della modalità $i$-esima nel campione.
Mentre la frequenza relativa della modalità $i$-esima è definita come il rapporto tra la frequenza assoluta $i$-esima ed il numero delle osservazioni.
Infine la frequenza cumulata assoluta (o relativa) $i$-esima è definita come la somma di tutte le frequenze assolute (o relative)  $j$-esime con $j$ minore o uguale a $i$.

Il calcolo delle frequenze diventa problematico nel caso in cui il numero delle modalità è grande (o al limite infinito), rispetto al numero delle osservazioni. Infatti le frequenze tenderanno ad assumere valori pari a zero o uno. In questi casi è utile dividere i valori in classi e considerare tali classi come le modalità osservabili. 

Essendo il nostro data set composto da dati reali si è scelto, per il motivo sopra esposto, di dividere i dati in classi in modo tale che ogni numero reale appartenga alla classe del suo intero più vicino.

Il seguente codice permette di calcolare le frequenze relative del dataset. 
I valori calcolati sono mostrati nelle tabelle \@ref(tab:frequenze-1), \@ref(tab:frequenze-2), \@ref(tab:frequenze-3)
\@ref(tab:frequenze-4) e \@ref(tab:frequenze-5), per le classi non presenti nelle tabelle 
la frequenza relativa associata è nulla.
Invece una rappresentazione delle frequenze con grafici a bastoncini è mostrata nelle figure \@ref(fig:bastoncini-frequenze-1), \@ref(fig:bastoncini-frequenze-2), \@ref(fig:bastoncini-frequenze-3), \@ref(fig:bastoncini-frequenze-4) e \@ref(fig:bastoncini-frequenze-5) rispettivamente per le stesse caratteristiche. Nei grafici la linea rossa indica la mediana mentre la linea verde la media.

```{r chunk3}
```

```{r, echo = FALSE}
tabellaFrequenzeRealtive = function(index) {
  frequenze <- frequenzeRelative[, index][frequenzeRelative[, index] > 0]
  classi <- names(frequenze)
  names(frequenze) <- NULL
  dati <- cbind(classi, frequenze)
  caption = paste("Frequenze relative - Soddisfazione", column.names[index])
  knitr::kable(head(dati, rowCount),
               col.names = c("Classe", "Frequenza Relativa"),
               caption = caption )
}
```

```{r frequenze-1, echo = FALSE}
tabellaFrequenzeRealtive(1)
```
```{r frequenze-2, echo = FALSE}
tabellaFrequenzeRealtive(2)
```
```{r frequenze-3, echo = FALSE}
tabellaFrequenzeRealtive(3)
```
```{r frequenze-4, echo = FALSE}
tabellaFrequenzeRealtive(4)
```
```{r frequenze-5, echo = FALSE}
tabellaFrequenzeRealtive(5)
```

```{r, echo = FALSE}
plotDiagrammaFrequenze = function(i) {
  main = paste("Grafico delle frequenze - Soddisfazione", column.names[i])
   #f <- frequenzeRelative[, i][frequenzeRelative[, i] > 0]
   f <- frequenzeRelative[, i]
   m1 <- median(df[[i]])
   m2 <- mean(df[[i]])
   plot(f, main = main, 
        xlab = " Valori", ylab = "Frequenze",  
        xaxt = "n", type="h", ylim = c(0, 0.4))
   #axis(1, at = 1:length(names(f)), labels = names(f), las = 2)
   abline(v= m1, col = "red")
   abline(v= m2, col = "green")
   mtext("PPPP", side=0)
   legend(85, 0.4, c("Mediana","Media"), pch=0, col=c("red ","green"), cex=0.8)
}
```


```{r, echo = FALSE, bastoncini-frequenze-1, fig.cap='Grafico delle frequenze - Soddisfazione Economica', fig.align='center'}
plotDiagrammaFrequenze(1)
```
```{r, echo = FALSE, bastoncini-frequenze-2, fig.cap='Grafico delle frequenze - Soddisfazione Salute', fig.align='center'}
plotDiagrammaFrequenze(2)
```

```{r, echo = FALSE, bastoncini-frequenze-3, fig.cap='Grafico delle frequenze - Soddisfazione Famiglia', fig.align='center'}
plotDiagrammaFrequenze(3)
```

```{r, echo = FALSE, bastoncini-frequenze-4, fig.cap='Grafico delle frequenze - Soddisfazione Amici', fig.align='center'}
plotDiagrammaFrequenze(4)
```

```{r, echo = FALSE, bastoncini-frequenze-5, fig.cap='Grafico delle frequenze - Soddisfazione Tempo libero', fig.align='center'}
plotDiagrammaFrequenze(5)
```

## Funzione di distribuzione empirica continua

La funzione di distribuzione empirica continua è una funzione che associa a ogni valore reale $x$ la frequenza che un valore osservato sia minore o uguale a $x$.
Da notare che nel continuo si preferisce suddividere i valori in $k$ classi
$[z_i, z_{i+1})$ con $i = 1,..,k$.
Ne consegue che la distribuzione empirica continua è una funzione reale non decrescente, che assume valore zero per ogni reale minore di $z_1$ e valore uno
per ogni reale maggiore o uguale a $z_{k+1}$, quando $x = z_i$ per $i = 1,..,k$
la funzione assume lo stesso valore della frequenza relativa cumulata $F_i$ mentre per ogni valore compreso tra $(z_i, z_{i+1})$ la funzione coincide con il segmento passante per
i punti $(z_i, F_i)$ e $(z_{i+1}, F_{i+1})$


La seguente funzione permette di creare i grafici delle distribuzioni empiriche continue delle caratteristiche del dataset, tali grafici sono mostrati nelle figure \@ref(fig:distribuzione-empirica1), \@ref(fig:distribuzione-empirica2),
\@ref(fig:distribuzione-empirica3), \@ref(fig:distribuzione-empirica4), \@ref(fig:distribuzione-empirica5).

```{r chunk4}
```

```{r distribuzione-empirica1, fig.cap='Distribuzione empirica continua - Soddisfazione Economica', fig.align='center', echo = FALSE}
distribuzioneEmpiricaContinua(1, 12)
```

```{r distribuzione-empirica2, fig.cap='Distribuzione empirica continua - Soddisfazione Salute', fig.align='center', echo = FALSE}
distribuzioneEmpiricaContinua(2, 30)
```

```{r distribuzione-empirica3, fig.cap='Distribuzione empirica continua - Soddisfazione Famiglia', fig.align='center', echo = FALSE}
distribuzioneEmpiricaContinua(3, 47)
```

```{r distribuzione-empirica4, fig.cap='Distribuzione empirica continua - Soddisfazione Amici', fig.align='center', echo = FALSE}
distribuzioneEmpiricaContinua(4, 36)
```

```{r distribuzione-empirica5, fig.cap='Distribuzione empirica continua - Soddisfazione Tempo Libero', fig.align='center', echo = FALSE}
distribuzioneEmpiricaContinua(5, 34)
```

## Istogrammi
Gli istogrammi sono una rappresentazione grafica della distribuzione
delle frequenze in classi. Graficamente sono costituiti da rettangoli
i cui estremi delle basi coincidono con gli estremi delle classi.
Inoltre le aree dei rettangoli sono uguali alla frequenza assoluta
o relativa delle rispettive classi.

Il seguente codice permette di disegnare gli istogrammi per le caratteristiche del data set.
I grafici sono mostrati in figura \@ref(fig:istrogrammi).
```{r istrogrammi, fig.cap='Istrogrammi', fig.align='center'}
par(mfrow=c(3, 2))
for (i in 1:colCount) {
  hist(df[[i]], freq = TRUE,
     main = paste("Istogramma - ", column.names[i]), 
     ylab = "Frequenza assoluta", 
     xlab = paste("Soddifazione - ", column.names[i]))
}
```

## Simmetria

In questo paragrafo analizzeremo la simmetria della distribuzione di frequenza tramite un indice detto
Skewness campionario definito con il valore
$$\gamma_1=\frac{m_3}{m_2^{3/2}} $$
dove 
$$m_j = \frac{1}{n}\sum_{i=1}^{n}(x_i-\overline{x})^j$$ 
è detto momento centrato campionario j-esimo.

La skewness campionaria assume il valore zero se la distribuzione è simmetrica,
valori positivi nel caso di asimmetria positiva (sbilanciata a destra)
o valori negativi nel caso di asimmetria negativa (sbilanciata a sinistra). 
Da notare che è Skewness campionaria è un numero puro.

Va inoltre notato che esistono distribuzioni non simmetriche con skewness campionaria pari a zero. Ne consegue che il valore zero è una condizione necessaria ma non sufficiente affinché la distribuzione sia simmetrica.

Il seguente codice permette di calcolare la Skewness campionaria e il tipo di simmetria.
I valori ottenuti sono mostrati rispettivamente nelle tabelle \@ref(tab:skewness) e \@ref(tab:tipoSimmetria)

```{r}
mcc <-function(x, j){
	  sum((x - mean(x))^j) / length(x)
}

skw <-function(x) {
	mcc(x, 3) / mcc(x, 2) ^ 1.5
}

tipoSimmetria <- function(x) {
  if (x == 0) {
    "simmetrica"
  } else if (x > 0) {
    "asimmetria positiva"
  } else {
    "asimmetria negativa"
  }
}

skewness <- sapply(df, skw)

tipoSimmetria <- as.matrix(sapply(skewness, tipoSimmetria))
colnames(tipoSimmetria) <- "Simmetria"
```


```{r skewness, echo = FALSE}
value <- cbind(column.names, as.vector(skewness))
knitr::kable(head(value, length(value)),
             col.names = c("Caratteristica", "Skewness campionaria"),
             caption = 'Skewness campionaria')
```



```{r tipoSimmetria, echo = FALSE}
value <- cbind(column.names, as.vector(tipoSimmetria))
knitr::kable(head(value, length(value)),
             col.names = c("Caratteristica", "Simmetria"),
             caption = 'Simmetria')
```

## Curtosi campionaria
 
Con curtosi si intende un allontanamento dalla normalità distributiva ed è misurato con il
coefficiente di curtosi definito con il valore
$$\gamma_2=\frac{m_4}{m_2^2} - 3$$  
dove $m_j$ è il momento centrato campionario j-esimo.
Tale indice consente di dare una misura della piccatezza della distribuzione di frequenza 
del campione in confronto alla densità normale standard che assume un valore di curtosi campionaria pari a zero.

Se

* $\gamma_2 = 0$ la distribuzione è come una normale (normocurtica)
* $\gamma_2 > 0$ la distribuzione è più piccata di una normale (leptocurtica)
* $\gamma_2 < 0$ la distribuzione è meno piccata di una normale (platicurtica)

Il seguente codice permette di calcolare il valora della curtosi campionaria e il tipo di curtosi per ogni caratterista del dataset.
I valori calcolati sono esposti rispettivamente nelle tabelle 
\@ref(tab:curtosi), \@ref(tab:tipo-curtosi).
```{r}
calcolaCurtosi <- function(x) {
  mcc(x, 4) / mcc(x, 2) ^ 2 - 3
}

calcolaTipoCurtosi <- function(x) {
  if (x == 0) {
    "normocurtica"
  } else if (x > 0) {
    "leptocurtica"
  } else {
    "platicurtica"
  }
}

curtosi <- sapply(df, calcolaCurtosi)
tipoCurtosi <- sapply(curtosi, calcolaTipoCurtosi)
```

```{r curtosi, echo = FALSE}
value <- cbind(column.names, as.vector(curtosi))
knitr::kable(head(value, length(value)),
             col.names = c("Caratteristica", "Curtosi campionaria"),
             caption = 'Curtosi campionaria')
```
```{r tipo-curtosi, echo = FALSE}
value <- cbind(column.names, as.vector(tipoCurtosi))
knitr::kable(head(value, length(value)),
             col.names = c("Caratteristica", "Tipo Curtosi campionaria"),
             caption = 'Tipo Curtosi campionaria')
```


Ne consegue che per tutte le caratteristiche la distribuzione di frequenza è leptocurtica.