--- 
title: "Tesina Statistica"
author: "Nicola Lancellotti"
--date: "`r Sys.Date()`"
date: "30/01/2019"
site: bookdown::bookdown_site
documentclass: book
bibliography: [book.bib, packages.bib]
biblio-style: apalike
link-citations: yes
description: ""
---


```{r setup, echo=FALSE}
knitr::read_chunk("dataSet.R")
```

```{r chunk, echo=FALSE}
```

```{r chunk2, echo=FALSE}
```

# Introduzione

Lo scopo della presente tesina è quello di mettere in pratica le nozioni teoriche apprese 
nel corso di "Statistica e Analisi dei Dati" [@sad] tenuto dalla professoressa Nobile 
all'Università degli Studi di Salerno. 

La prima parte, composta dai capitoli da 2 a 7, si occuperà della statistica descrittiva, cioè 
la parte della statistica che si occupa della rilevazione, analisi, sintesi, interpretazione e 
rappresentazione dei dati di una popolazione o di una sua parte, detta campione. 
L’oggetto di interesse su cui sarà applicata la statistica descrittiva è la soddisfazione degli 
italiani per quanto riguarda la situazione economica, di salute, delle relazioni con i membri 
della famiglia, delle relazioni con gli amici e infine del proprio tempo libero.
I dati sono stati raccolti dall’ISTAT nel 2017 attraverso sondaggi su un campione casuale.
Il sondaggio consisteva nell’esprimere una valutazione qualitativa per ognuna delle caratteristiche 
di interesse. I valori qualitativi possibili erano: “molto”, “abbastanza”, “poco” e “per niente”.
Infine è stata calcolata le percentuale di persone che hanno espresso un voto pari a “molto” per 
 ognuna delle caratteristiche e per ognuna delle regioni italiane.
Dopo una prima analisi visiva mediante i boxplot verranno effettuate analisi numeriche volte 
a spiegare la distribuzione del campione. Verranno quindi calcolate le frequenze e verra analizzata
la simmetria e la curtosi.
In seguito verrano analizzati gli indici di posizione e di dispersione.
A seguire verranno analizzate le correlazioni tra le caratteristiche del data set e infine l'analisi dei 
cluster consentirà di scoprire le regioni simili tra loro per quanto riguarda le caratteristiche analizzate.

La seconda parte, composta dai capitoli da 8 a 12, invece 
si occuperà dell'inferenza statistica
che ha lo scopo di estendere le misura ricavate dal campione
alla popolazione da cui il campione è stato estratto.
Verrà utilizzato un campione estratto da una popolazione
descritta da una distribuzione geometrica
e verranno mostrate le tecniche che consentono di stimare
il parametro non noto $p$ della distribuzione scelta.
Oltre a una stima puntuale di tale valore sarà mostrato
anche come ottenere un intervallo di confidenza approssimato 
per il parametro da stimare.
Infine gli ultimi capitoli si concluderanno con i test
di verifica delle ipotesi del valore medio
e su un particolare test, detto test del chi-quadrato, che consente di 
verificare se il campione proviene realmente
da una distribuzione geometrica. 

In entrambe le parti oltre a spiegare e mostrare i risultati ottenuti
tramite tabelle e grafici verrà anche mostrato il codice in linguaggio R  
[@rlang] che ha permesso di computare tali risultati.