# Indici di dispersione

Gli indici di dispersione sono indici di sintesi che descrivono quanto un valore è distante
da un indice centrale.
Gli indici di dispersione considerati nel seguito sono la varianza campionaria, la deviazione 
standard campionaria e il coefficiente di variazione.

## Varianza campionaria
La varianza campionaria fornisce una misura di quanto i valori si discostano quadraticamente
dalla media campionaria.

Formalmente dato un campione $x_1,...,x_n$, la varianza campionaria $s^2$ è definita con la quantità
$$s^2=\frac{1}{n-1} \sum_{i=1}^{n}(x_1-\overline{x})^2$$

Ne consegue che se i valori del campione sono tutti uguali la varianza campionaria è nulla, altrimenti
il valore della varianza campionaria è tanto più grande quando più i dati si discostano dalla media.

Il seguente codice permette di computare la varianza campionaria per ogni caratteristica del data set. 
I risultati sono mostrati nella tabella \@ref(tab:varianza-campionaria).
```{r}
varianze <- sapply(df, var)
```

Dai valori ottenuti si può notare che la variabilità maggiore si ottiene nella soddisfazione in famiglia
seguita da quella con gli amici, della salute, del tempo libero, e infine economica.

```{r varianza-campionaria, echo = FALSE}
value <- cbind(column.names, as.vector(varianze))
knitr::kable(head(value, length(value)),
             col.names = c("Caratteristica", "Varianza campionaria"),
             caption = 'Varianze campionarie')
```




## Deviazione standard campionaria

La deviazione standard campionaria detta anche scarto quadratico medio campionario è definita
come la radice quadrata della varianza campionaria.

$$s = \sqrt{s^2}$$

Da notare che la deviazione standard campionaria ha le stesse unità di misura del campione.

Il seguente codice permette di computare la deviazione standard campionaria per ogni caratteristica del data set. 
I risultati sono mostrati nella tabella \@ref(tab:deviazione-standard-campionaria).
```{r}
deviazioniStandard <- sapply(df, sd)
```

Per la deviazione standard campionaria le considerazioni sui risultati sono analoghe a quelle della varianza campionaria.

```{r deviazione-standard-campionaria, echo = FALSE}
value <- cbind(column.names, as.vector(deviazioniStandard))
knitr::kable(head(value, length(value)),
             col.names = c("Caratteristica", "Deviazione standard campionaria"),
             caption = 'Deviazione standard campionarie')
```





## Coefficiente di variazione 
Il coefficiente di variazione è definito come il rapporto tra la deviazione standard campionaria e 
il valore assoluto della media campionaria. Essendo un numero puro, cioè adimensionale, può essere utilizzato per
confrontare le varianze di campioni con unità di misura diverse o con differenti range di variazione.
Dove con range di variazione si intende la differenza tra il massimo e il minimo nel campione.
Inoltre va notato che il coefficiente di variazione può essere calcolato solo se la media campionaria non è nulla.

Il seguente codice permette di calcolare il range di variazione per ogni caratteristica.
I risultati sono mostrati nella tabella \@ref(tab:range-variazione).
```{r}
range <- sapply(df, max) - sapply(df, min)
```

Possiamo osservare che il range di variazione maggiore è relativo alla soddisfazione in famiglia
seguita dalla soddisfazione con gli amici, salute, tempo libero e per ultimo quella economica.

```{r range-variazione, echo = FALSE}
value <- cbind(column.names, as.vector(range))
knitr::kable(head(value, length(value)),
             col.names = c("Caratteristica", "Range di variazione"),
             caption = 'Range di variazione')
```

Il seguente codice permette di calcolare il coefficiente di variazione per ogni caratteristica.
I valori sono mostrati nella tabella \@ref(tab:coefficiente-variazione).
```{r}
cv <- function(x) {
  sd(x) / abs(mean(x))
}
coeffVariazione <- sapply(df, cv)
```

Il coefficiente di variazione maggiore si ottiene con la soddisfazione economica, seguita
da quella per il tempo libero, per la salute, per gli amici e infine per la famiglia.

```{r coefficiente-variazione, echo = FALSE}
value <- cbind(column.names, as.vector(coeffVariazione))
knitr::kable(head(value, length(value)),
             col.names = c("Caratteristica", "Coefficiente di variazione"),
             caption = 'Coefficiente di variazione')
```