# Indici di posizione 

Gli indici di posizione sono indici di sintesi che danno un'idea dell'ordine di grandezza dei valori.
Si dividono in indici di posizione centrali e non centrali.

I più importanti indici di posizione centrali sono la media campionaria, la mediana campionaria e la moda campionaria.
Nel seguito verranno analizzate le prime due statistiche tralasciando la moda campionaria in quanto poco significativa essendo i dati in forma percentuale.
Successivamente verrano analizzati i quantili, che sono indici di posizione non centrali che ripartiscono
il campione in parti di uguale numerosità.

## Media campionaria
Dati $n$ valori la media campionaria $\overline{x}$ è definita come la media aritmetica degli $n$ valori.

$$\overline{x} = \frac{1}{n} \sum_{i=1}^{n}x_i$$

Va notato che il valore della media campionaria è fortemente influenzato dai valori molto 
grandi o piccoli.

Il seguente codice permette di computare le medie campionarie per le caratteristiche del data set. 
I risultati sono mostrati nella tabella \@ref(tab:media-campionaria).

```{r}
medie <- sapply(df, mean)
```

Come già osservato in forma visiva tramite l'analisi dei boxplot possiamo dire che in media gli italiani
traggono il massimo della soddisfazione nei rapporti familiari seguiti dai rapporti con gli amici, la salute, il tempo libero e infine dalla situazione economica.

```{r media-campionaria, echo = FALSE}
value <- cbind(column.names, as.vector(medie))
knitr::kable(head(value, length(value)),
             col.names = c("Caratteristica", "Media campionaria"),
             caption = 'Medie campionarie')
```

### Scarto dalla media campionaria
Per valutare quanto i valori si discostano dalla media campionaria è utile computare lo scarto dalla media campionaria. Tale quantità è definita per ogni valore di ogni caratteristica come la differenza tra il valore è la media campionaria della caratteristica considerata.

$$s_i = x_i - \overline{x}$$

Va notato che la somma degli scarti dalla media è sempre nulla, infatti

$$\sum_{i=1}^{n}s_i = \sum_{i=1}^{n}(x_i - \overline{x}) = \sum_{i=1}^{n} x_i - n\overline{x} = n\overline{x} - n\overline{x} = 0$$

Il seguente codice permette di computare gli scarti dalla media campionaria per ogni valore di ogni caratteristica. I risultati sono mostrati nella tabella \@ref(tab:scarto-media-campionaria).

```{r}
scarti <- matrix(0, nrow = rowCount, ncol = 0)
for (i in 1:colCount) { 
  scarti <- cbind(scarti, df[i] - medie[i])
}
```

Dai risultati ottenuti si può osservare che gli scarti maggiori derivano dai dati del "Trentino Alto Adige" il quale rappresenta un valore anomalo come già riscontrato nell'analisi dei boxplot.

```{r scarto-media-campionaria, echo = FALSE}
knitr::kable(head(scarti, rowCount),
             col.names = column.names,
             caption = 'Scarti dalle medie campionarie')
```

## Mediana campionaria

La mediana campionaria è la statistica che bipartisce il campione in due parti di uguale numerosità.

La mediana campionaria di un campione di ampiezza $n$ è definita come il valore in posizione $(n+1)/2$
del campione ordinato in modo non decrescente se $n$ è dispari, altrimenti è definito come 
la media aritmetica dei valori in posizione $n/2$ e $n/2 + 1$ del medesimo campione ordinato.
Di conseguenza, al contrario della media campionaria, la mediana campionaria dipende da al più due valori.

Il seguente codice permette di computare le mediane campionarie per le caratteristiche del data set.
I risultati sono mostrati nella tabella \@ref(tab:mediana-campionaria).

```{r}
mediane <- sapply(df, median)
```

Si può infine notare che per tutte le caratteriste eccetto per la soddisfazione economica la mediana campionaria è leggermente maggiore della media campionaria.

```{r mediana-campionaria, echo = FALSE}
value <- cbind(column.names, as.vector(mediane))
knitr::kable(head(value, length(value)),
             col.names = c("Caratteristica", "Mediana campionaria"),
             caption = 'Mediane campionarie')
```

## Quantili

I quantili sono indici che dividono il campione in un numero fissato di parti di uguale numerosità.
In numero di parti può essere uguale a qualsiasi numero naturale positivo, in genere il campione 
è diviso in cento quantili detti anche percentili o quattro quantili detti anche quartili.

In R esistono nove algoritmi per il calcolo dei quantili, tuttavia, i valori tendono a coincidere con 
qualsiasi algoritmo quando il campione ha un'ampiezza elevata.

Il seguente codice consente di calcolare i quartili per la soddisfazione economica utilizzando tutti gli algoritmi. I risultati sono esposti nella tabella \@ref(tab:quantili). 
Come è possibile osservare i quantili ottenuti non presentano significative differenze con i differenti algoritmi.

```{r}
tipiquartili <- function(x) {
  y <- numeric(0)
  for(i in 1:9) {
    y <- rbind(y, c(quantile(x, 0, type = i),
                    quantile(x, 0.25, type = i),
                    quantile(x, 0.5, type = i),
                    quantile(x, 0.75, type = i),
                    quantile(x, 1, type = i)))
  }
  rownames(y) <- paste("type", 1:9)
  return (y)
}

quartili <- tipiquartili(as.matrix(df[1]))
```

```{r quantili, echo = FALSE}
knitr::kable(head(quartili, rowCount),
             caption = 'Quartili - Soddisfazione Economica')
```

La seguente funzione consente di calcolare i quartili per un dato tipo di algoritmo. Tale funzione verrà
utilizzata nel seguito per calcolare i quartili di tutte le caratteristiche con alcuni tipi di algoritmi.
```{r}

dataframe.quantile <- function(df, type) {
  y <- numeric(0)
  for (x in 1:colCount) {
    value <- df[[x]]
    row <- c(quantile(value, probs = 0, type = type),
             quantile(value, probs = 0.25, type = type),
             quantile(value, probs = 0.5, type = type),
             quantile(value, probs = 0.75, type = type),
             quantile(value, probs = 1, type = type))
    y <- rbind(y, row)
  }
  # colnames(y) <- colnames(df)
  row.names(y) <- column.names
  return (y)
}
```

### Quantili con il tipo 2
Il percentile $k$-esimo con l'algoritmo di tipo 2 si calcola nel seguente modo:

1. Si ordina il campione $v$ in modo non decrescente.
2. Si calcola l'indice $h = np = \frac{nk}{100}$.
3. Se $h$ è un intero il percentile $k$-esimo è pari a $(v[h] + v[h+1])/2$ altrimenti è pari a $v[ceiling(h)]$.

Il seguente codice permette di calcolare i quartili con l'algoritmo di tipo 2.
I risultati sono mostrati nella tabella  \@ref(tab:quartili2).

```{r}
quartili2 <- dataframe.quantile(df, 2)
```

```{r quartili2, echo = FALSE}
knitr::kable(head(quartili2, rowCount),
             caption = 'Quartili tipo 2')
```

### Quantili con il tipo 7

Il percentile $k$-esimo con l'algoritmo di tipo 7 (default in R) si basa su una tecnica di interpolazione lineare
e si calcola nel seguente modo:

1. Si ordina il campione $v$ in modo non decrescente.
2. Si calcola l'indice $h = (n -1)p + 1 = (n -1)\frac{k}{100} + 1$.
3. Calcolare $h^* = floor(h)$.
4. Il percentile $k$-esimo è pari a $v[h^*] + (h - h^*) * [v(h^*+1) - v(h^*)]$.

Il seguente codice permette di calcolare i quartili con l'algoritmo di tipo 7.
I risultati sono mostrati nella tabella  \@ref(tab:quartili7).


```{r}
quartili7 <- dataframe.quantile(df, 7)
```

```{r quartili7, echo = FALSE}
knitr::kable(head(quartili7, rowCount),
             caption = 'Quartili tipo 7')
```

### Quantili con il tipo 1
Se un campione può assumere $k$ modalità distinte $z_1 < z_2 < ... <z_k$ allora
il percentile $k$-esimo con l'algoritmo di tipo 1 è definito come la modalità $i$-esima che soddisfa la doppia disuguaglianza
$F_{i-1} < k / 100$ e $F_i \geq k / 100$ dove $F_1,...,F_k$ sono le frequenze relative cumulate.

Il seguente codice permette di calcolare i quartili con l'algoritmo di tipo 1.
I risultati sono mostrati nella tabella  \@ref(tab:quartili1).
```{r}
quartili1 <- dataframe.quantile(df, 1)
```

```{r quartili1, echo = FALSE}
knitr::kable(head(quartili1, rowCount),
             caption = 'Quartili tipo 1')
```

### Rappresentazione grafica dei quartili

Una rappresentazione grafica dei quartili sul diagramma della funzione di distribuzione empirica
per ognuna delle caratteristiche è mostrata nelle figure \@ref(fig:distribuzione-quartili-1),
\@ref(fig:distribuzione-quartili-2), \@ref(fig:distribuzione-quartili-3),
\@ref(fig:distribuzione-quartili-4), \@ref(fig:distribuzione-quartili-5).
Nei grafici la linea blu rappresenta il primo quartile, la linea gialla il secondo e la linea verde il terzo.

```{r chunk3, echo = FALSE}
```
```{r chunk4, echo = FALSE}
```


```{r, echo = FALSE, distribuzione-quartili-1, fig.cap='Distribuzione empirica continua e quartili - Soddisfazione Economica', fig.align='center'}
distribuzioneEmpiricaContinua(1, 12)
abline(h = 0.25, lty = 1, col = "blue")
abline(h = 0.5, lty = 1, col = "orange")
abline(h = 0.75, lty = 1, col = "green")
```

```{r, echo = FALSE, distribuzione-quartili-2, fig.cap='Distribuzione empirica continua e quartili - Soddisfazione Salute', fig.align='center'}
distribuzioneEmpiricaContinua(2, 30)
abline(h = 0.25, lty = 1, col = "blue")
abline(h = 0.5, lty = 1, col = "orange")
abline(h = 0.75, lty = 1, col = "green")
```

```{r, echo = FALSE, distribuzione-quartili-3, fig.cap='Distribuzione empirica continua e quartili - Soddisfazione Famiglia', fig.align='center'}
distribuzioneEmpiricaContinua(3, 47)
abline(h = 0.25, lty = 1, col = "blue")
abline(h = 0.5, lty = 1, col = "orange")
abline(h = 0.75, lty = 1, col = "green")
```

```{r, echo = FALSE, distribuzione-quartili-4, fig.cap='Distribuzione empirica continua e quartili - Soddisfazione Amici', fig.align='center'}
distribuzioneEmpiricaContinua(4, 36)
abline(h = 0.25, lty = 1, col = "blue")
abline(h = 0.5, lty = 1, col = "orange")
abline(h = 0.75, lty = 1, col = "green")
```

```{r, echo = FALSE, distribuzione-quartili-5, fig.cap='Distribuzione empirica continua e quartili - Soddisfazione Tempo libero', fig.align='center'}
distribuzioneEmpiricaContinua(5, 34)
abline(h = 0.25, lty = 1, col = "blue")
abline(h = 0.5, lty = 1, col = "orange")
abline(h = 0.75, lty = 1, col = "green")
```






