```{r chunk, echo = FALSE}
```

```{r chunk2, echo = FALSE}
```

## Regressione lineare multipla

In questo paragrafo si desidera analizzare quanto la soddisfazione economica e la soddisfazione per la salute
influiscono sulla soddisfazione nel tempo libero.
La correlazione tra più variabili viene analizzata per mezzo del modello di regressione lineare multivariato.
Il quale è descritto dalla retta
$$Y = \alpha = \beta_1 X_1 +\dots + \beta_p X_p$$
dove $\alpha$ è l'intercetta e i $\beta_i$ per $i=1,..,p$ sono i regressori.
L'intercetta e i regressori sono calcolati con il metodo dei minimi quadrati.

Il seguente codice calcola il modello lineare multivariato per le variabili indipendenti associate
alla soddisfazione economica e alla soddisfazione per la salute e la variabile dipendente
associata alla soddisfazione nel tempo libero.
I parametri e il coefficiente di determinazione per tale modello
sono mostrati nella tabella \@ref(tab:modello-lineare-multivariato-dati)
```{r}
y <- df$tempoLibero

x1 <- df$economica
x2 <- df$salute
modello <- lm(y~x1+x2)

alfa <- modello$coefficients[[1]]
beta1 <- modello$coefficients[[2]]
beta2 <- modello$coefficients[[3]]
coeffDeterminazione <- summary(modello)$r.squared
```
Poiché entrambi i regressori sono positivi ne consegue che sia la soddisfazione economica sia quella della salute
hanno un effetto positivo sulla soddisfazione nel tempo libero.

Inoltre poiché il valore del coefficiente di determinazione assume valore `r coeffDeterminazione` ne consegue
che il modello di regressione lineare multipla spiega in modo soddisfacente i valori.

```{r modello-lineare-multivariato-dati, echo = FALSE}
value <- matrix(c(alfa, beta1, beta2, coeffDeterminazione), nrow = 1)
knitr::kable(head(value, length(value)),
             col.names = c('α','β1', 'β2', 'Coef. Determinazione'),
             caption = 'Dati modello lineare')
```

Il seguente codice permette di calcolare i valori stimati, i residui, e i residui standardizzati.
I risultati sono mostrati nella tabella \@ref(tab:modello-lineare-multivariato-residui).\
Inoltre vengono calcolate alcune statistiche sui residui: la media campionaria, la varianza campionaria e la deviazione standard campionaria. I risultati sono mostrati nella tabella \@ref(tab:modello-lineare-multivariato-statistiche).

```{r}
osservati <- y
stime <- fitted(modello)
residui <-resid(modello)
residui.standard <- residui / sd(residui)

mediaResidui <- mean(residui)
varianzaResidui <- var(residui)
deviazioneStandardResidui <- sd(residui)
```


```{r modello-lineare-multivariato-residui, echo = FALSE}
value <- matrix(c(y, stime, residui, residui.standard), 
                 ncol = 4)
colnames(value) = c("Osservati", "Stimati", "Residui", 
                     "Residui standardizzati")
knitr::kable(head(value, length(value)),
             #col.names = c('Intercetta', 'Coef. Angolare', 'Coef. Determinazione'),
             caption = 'Residui')
```




```{r modello-lineare-multivariato-statistiche, echo = FALSE}
value <- matrix(c(mediaResidui, varianzaResidui, deviazioneStandardResidui), nrow = 1)
knitr::kable(head(value, length(value)),
             col.names = c('Media', 'Varianza', 'Deviazione Standard'),
             caption = 'Statistiche Residui')
```

Infine una visualizzazione grafica dei residui 
rispetto ai valori stimati è mostrata in figura
\@ref(fig:modello-lineare-multivariato-diagramma-residui-standard).
```{r modello-lineare-multivariato-diagramma-residui-standard, fig.cap='Diagramma di dispersione', fig.align='center', echo = FALSE}
plot(stime, residui.standard, 
     main = "Diagramma dei residui standardizzati", 
     xlab = "Valori stimati", ylab = "Residui standard",
     pch = 1, col = "red")
abline(h = 0, col = "blue", lty = 2)
```

