```{r chunk, echo = FALSE}
```

```{r chunk2, echo = FALSE}
```

## Regressione polinomiale

Come visto precedentemente il modello lineare non riesce a spiegare la correlazione tra la soddisfazione in famiglia e la soddisfazione economica.
Nel seguito verrà utilizzato la regressione polinomiale per modellare la correlazione tra queste due caratteristiche.

Al modello di regressione polinomiale è associata la curva 
$$Y = \alpha + \beta X + \gamma X^2$$ 

e per stimare i parametri $\alpha$, $\beta$ e $\gamma$ si utilizza la regressione lineare multipla 
$$Y = \alpha + \beta X_1 + \gamma X_2^2$$

con i regressori $X_1=X$ e $X_2=X^2$.


Il seguente codice calcola il modello polinomiale per la variabile indipendente associata
alla soddisfazione in famiglia e la variabile dipendente
associata alla soddisfazione economica.
I parametri $\alpha$, $\beta$ e $\gamma$ e il coefficiente di determinazione per tale modello
sono mostrati nella tabella \@ref(tab:modello-polinomiale-dati)

```{r}
y <- df$economica
x <- df$famiglia
modello <- lm(y~x + I(x ^ 2))
alpha <- modello$coefficients[[1]]
beta <- modello$coefficients[[2]]
gamma <- modello$coefficients[[3]]
coeffDeterminazione <- summary(modello)$r.squared
```


```{r modello-polinomiale-dati, echo = FALSE}
value <- matrix(c(alpha, beta, gamma, coeffDeterminazione), nrow = 1)
knitr::kable(head(value, length(value)),
             col.names = c('α','β', 'ɣ',  'Coef. Determinazione'),
             caption = 'Dati modello polinomiale')
```

Essendo il coefficiente di determinazione pari a `r coeffDeterminazione` ne consegue che il modello spiega i valori 
in modo soddisfacente.

Invece il diagramma del modello di regressione è disegnato con il seguente codice ed è mostrato
in figura  \@ref(fig:modello-polinomiale-scatterplot)
```{r modello-polinomiale-scatterplot, fig.cap='Diagramma di dispersione', fig.align='center'}
plot(x, y, xlab = "Soddisfazione Famiglia", 
     ylab = "Soddisfazione Economica",
     main = "Regressione polinomiale")
curve(alpha+beta*x+gamma*(x^2) ,from=20,to=50, col="red", add = TRUE)
```

Il seguente codice permette di calcolare i valori stimati, i residui, e i residui standardizzati.
I risultati sono mostrati nella tabella \@ref(tab:modello-polinomiale-residui).\
Inoltre vengono calcolate alcune statistiche sui residui: la media campionaria, la varianza campionaria e deviazione standard campionaria. I risultati sono mostrati nella tabella \@ref(tab:modello-polinomiale-residui-statistiche).

```{r}
osservati <- y
stime <- fitted(modello)
residui <-resid(modello)
residui.standard <- residui / sd(residui)

mediaResidui <- mean(residui)
varianzaResidui <- var(residui)
deviazioneStandardResidui <- sd(residui)
```

```{r modello-polinomiale-residui, echo = FALSE}
value <- matrix(c(y, stime, residui, residui.standard), 
                 ncol = 4)
colnames(value) = c("Osservati", "Stimati", "Residui", 
                     "Residui standardizzati")
knitr::kable(head(value, length(value)),
             #col.names = c('Intercetta', 'Coef. Angolare', 'Coef. Determinazione'),
             caption = 'Residui')
```

```{r modello-polinomiale-residui-statistiche, echo = FALSE}
value <- matrix(c(mediaResidui, varianzaResidui, deviazioneStandardResidui), nrow = 1)
knitr::kable(head(value, length(value)),
             col.names = c('Media', 'Varianza', 'Deviazione Standard'),
             caption = 'Statistiche Residui')
```


Una visualizzazione grafica dei residui sulla retta di regressione è mostrata in figura 
\@ref(fig:modello-polinomiale-regressione-residui-standard) mentre un diagramma mostrante i valori dei residui 
rispetto ai valori stimati è mostrato in figura
\@ref(fig:modello-polinomiale-diagramma-residui-standard).

```{r modello-polinomiale-regressione-residui-standard, fig.cap='Diagramma di dispersione', fig.align='center', echo = FALSE}
plot(x, y, main = "Retta di regressione e residui", 
     xlab = "Soddisfazione Famiglia", ylab = "Soddisfazione Economica")
curve(alpha+beta*x+gamma*(x^2) ,from=20,to=50, col="red", add = TRUE)
segments(x, stime, x, y, col="magenta")
```

```{r modello-polinomiale-diagramma-residui-standard, fig.cap='Diagramma di dispersione', fig.align='center', echo = FALSE}
plot(stime, residui.standard, 
     main = "Diagramma dei residui standardizzati", 
     xlab = "Valori stimati", ylab = "Residui standard",
     pch = 1, col = "red")
abline(h = 0, col = "blue", lty = 2)
```
