```{r chunk, echo = FALSE}
```

```{r chunk2, echo = FALSE}
```

## Regressione lineare

Il modello di regressione lineare è un metodo di stima che mira a trovare la retta
che meglio interpola la nuvola dei punti.

I valori del coefficiente angolare $\beta$ e dell'intercetta $\alpha$ vengono calcolati tramite il metodo dei minimi quadrati e hanno valori pari a
$$\beta = \frac{s_y}{s_x} r_{xy} \quad  \alpha=\overline{y}-\beta\overline{x}$$



Il seguente codice calcola il modello lineare per la variabile indipendente associata
alla soddisfazione per la famiglia e la variabile dipendente
associata alla soddisfazione per gli amici.
L'intercetta, il coefficiente angolare e il coefficiente di determinazione per tale modello
sono mostrati nella tabella \@ref(tab:modello-lineare-dati)

```{r}
y <- df$amici
x <- df$famiglia
modello <- lm(y~x)
intercetta <- modello$coefficients[[1]]
coeffAngolare <- modello$coefficients[[2]]
coeffDeterminazione <- summary(modello)$r.squared
```

Poiché il coefficiente angolare è positivo ne consegue che la retta di regressione
è una retta crescente.

```{r modello-lineare-dati, echo = FALSE}
value <- matrix(c(intercetta, coeffAngolare, coeffDeterminazione), nrow = 1)
knitr::kable(head(value, length(value)),
             col.names = c('Intercetta', 'Coef. Angolare', 'Coef. Determinazione'),
             caption = 'Dati modello lineare')
```

Invece il diagramma del modello di regressione è disegnato con il seguente codice ed è mostrato
in figura  \@ref(fig:modello-lineare-scatterplot)
```{r modello-lineare-scatterplot, fig.cap='Diagramma di dispersione', fig.align='center'}
plot(x, y, xlab = "Soddisfazione Famiglia", 
     ylab = "Soddisfazione Amici", 
     main = "Regressione lineare semplice")
abline(modello, col="blue")  
```


La stima dei valori tramite il modello lineare può differire dai valori osservati nel caso in cui i punti 
non sono tutti sulla retta interpolante.
Con residuo si definisce la differenza tra il valore osservato e il valore stimato.

Può essere notato che la media campionaria dei residui è nulla, di conseguenza gli scostamenti positivi e negativi si compensano.
Inoltre la media campionaria dei valori stimati è uguale alla media campionaria dei valori osservati.

Il seguente codice permette di calcolare i valori stimati, i residui, e i residui standardizzati.
I risultati sono mostrati nella tabella \@ref(tab:modello-lineare-residui). \
Inoltre vengono calcolate alcune statistiche sui residui: la media campionaria, la varianza campionaria e deviazione standard campionaria. Non può essere calcolato il coefficiente di variazione poiché la media dei residui è zero.
I risultati sono mostrati nella tabella \@ref(tab:modello-lineare-residui-statistiche).
```{r}
osservati <- y
stime <- fitted(modello)
residui <-resid(modello)
residui.standard <- residui / sd(residui)

mediaResidui <- mean(residui)
varianzaResidui <- var(residui)
deviazioneStandardResidui <- sd(residui)
```


```{r modello-lineare-residui, echo = FALSE}
value <- matrix(c(y, stime, residui, residui.standard), 
                 ncol = 4)
colnames(value) = c("Osservati", "Stimati", "Residui", 
                     "Residui standardizzati")
knitr::kable(head(value, length(value)),
             #col.names = c('Intercetta', 'Coef. Angolare', 'Coef. Determinazione'),
             caption = 'Residui')
```


```{r modello-lineare-residui-statistiche, echo = FALSE}
value <- matrix(c(mediaResidui, varianzaResidui, deviazioneStandardResidui), nrow = 1)
knitr::kable(head(value, length(value)),
             col.names = c('Media', 'Varianza', 'Deviazione Standard'),
             caption = 'Statistiche Residui')
```

Una visualizzazione grafica dei residui sulla retta di regressione è mostrata in figura 
\@ref(fig:modello-lineare-regressione-residui-standard) mentre un diagramma mostrante i valori dei residui 
rispetto ai valori stimati è mostrato in figura
\@ref(fig:modello-lineare-diagramma-residui-standard). In quest'ultimo grafico la retta orizzontale rappresenta
la media campionaria dei residui di valore zero.

```{r modello-lineare-regressione-residui-standard, fig.cap='Diagramma di dispersione', fig.align='center', echo = FALSE}
plot(x, y, main="Retta di regressione e residui", 
     xlab = "Soddisfazione Famiglia", ylab = "Soddisfazione Amici")
abline(modello, col="blue")
segments(x, stime, x, y, col="magenta")
```


```{r modello-lineare-diagramma-residui-standard, fig.cap='Diagramma di dispersione', fig.align='center', echo = FALSE}
plot(stime, residui.standard, 
     main = "Diagramma dei residui standardizzati", 
     xlab = "Valori stimati", ylab = "Residui standard",
     pch = 1, col = "red")
abline(h = 0, col = "blue", lty = 2)
```

Come è possibile notare alcuni residui si discostano in modo maggiore degli altri dal valore medio 
influenzando l'andamento della retta interpolante