# Criterio del chi-quadrato

Il criterio del chi-quadrato è un test di verifica delle ipotesi
che consente di verificare se le frequenze dei valori osservati 
si adattano alle frequenze teoriche (probabilità) di una data distribuzione di 
probabilità e quindi poter dire, con una certa probabilità di errore,
se il campione proviene dalla fissata distribuzione di probabilità.

Consideriamo una popolazione descritta da una variabile aleatoria $X$ e avente una 
distribuzione di probabilità $F_X(x)$ con $k$ parametri non noti da stimare.
I parametri non noti possono essere stimati utilizzando il campione.

Il test di misura $\alpha$ consiste del verificare l'ipotesi nulla:

<center> *$H_0$ : $X$ ha una funzione di distribuzione $F_X(x)$* </center>
o l'ipotesi alternativa: 

<center> *$H_1$ : $X$ non ha una funzione di distribuzione $F_X(x)$* </center>

La misura $\alpha$ è la probabilità di rifiutare l'ipotesi nulla.

Il test consiste nel suddividere l'insieme dei valori che può assumere la 
variabile aleatoria $X$ in $r$ sottoinsiemi $I_1,...,I_r$
e calcolare le probabilità che la variabile aleatoria assuma un valore
appartenente all'$i$-esimo sottoinsieme $p_i = P(X \in I_i)$ per $i=1,...,r$

Preso un campione $x_1,...x_n$ si calcolano le frequenze assolute $n_1,...,n_r$
con cui con i valori osservati si distribuiscono nei sottoinsiemi $I_1,...,I_r$

Si calcola il valore chi-quadrato
$$\chi^2 = \sum_{i=1}^{r}\left(\frac{n_i - np_i}{\sqrt{np_i}}\right)^2$$
pari alla somma dei quadrati degli scarti tra le frequenze teoriche e quelle osservate pesati sulle frequenze teoriche.

E si considera la statistica

$$Q = \sum_{i=1}^{r}\left(\frac{N_i - np_i}{\sqrt{np_i}}\right)^2$$
dove $N_i$ è la variabile aleatoria che descrive il numero di elementi del campione che
appartengono all'intervallo $i$-esimo.

Se la variabile aleatoria $X$ ha una funzione di distribuzione $F_X(x)$ con $k$ parametri non noti,
allora per $n$ sufficientemente grande la variabile aleatoria $Q$ converge in distribuzione alla variabile chi-quadrato con $r-k-1$ gradi di libertà.\
Il significato dei gradi di libertà è il seguente: se $r$ viene sottratto $1$
perché se conosciamo $r-1$ probabilità possiamo calcolare l'r-esima invece $k$ indica il numero di parametri non noti sostituiti da stime.

Il test del chi-quadrato di misura $\alpha$ per le ipotesi è:

*Accettiamo l'ipotesi $H_0$ se*

$$\chi^2_{1-\frac{\alpha}{2},r-k-1} < \chi^2 < \chi^2_{\frac{\alpha}{2},r-k-1}$$
*Rifiutiamo l'ipotesi $H_0$ se*

$$\chi^2 > \chi^2_{\frac{\alpha}{2},r-k-1} \quad \text{oppure} \quad \chi^2 < \chi^2_{1-\frac{\alpha}{2},r-k-1}$$

Dove i  valori $\chi^2_{\frac{\alpha}{2},r-k-1} \quad \text{e} \quad \chi^2_{1 - \frac{\alpha}{2},r-k-1}$
sono tali che

$$P\left(Q < \chi^2_{1 -\frac{\alpha}{2},r-k-1} \right) \backsimeq \alpha / 2 \quad \text{e} \quad P\left(Q > \chi^2_{\frac{\alpha}{2},r-k-1} \right) \backsimeq  \alpha / 2$$

Il test funziona se ogni classe contiene in media almeno 5 elementi.

In figura \@ref(fig:chi-quadrato) è rappresentata una densità chi-quadrato e sono mostrate le regioni di 
rifiuto e di accettazione.
```{r, echo = FALSE, chi-quadrato, fig.cap='Densità chi-quadrato con n gradi di libertà', fig.align='center'}
curve(dchisq (x,df=6) ,from=0, to=12,axes=FALSE ,ylim=c(0,0.15), xlab="",ylab="",main="Densità chi-quadrato con n gradi di libertà")
text(4,0.02, expression (1- alpha))
axis(1,c(0,2,4,6,12) ,c("",expression ({chi ^2}[list(1- alpha/2,n)]), expression (n-2) ,expression ({chi ^2}[ list(alpha/2,n)]),""))
vals<-seq(0,2, length =100)
x<-c(0,vals ,2,0)
y<-c(0, dchisq (vals ,df=6) ,0,0)
polygon (x,y,density =20, angle =45)
vals<-seq (6,12, length =100)
x<-c(6,vals ,12 ,6)
y<-c(0, dchisq (vals ,df=6) ,0,0)
polygon (x,y,density =20, angle =45)
abline (h=0)
text(1.2,0.02, expression (alpha/2))
text(8.5,0.02, expression (alpha/2))
text(4,0.10,"Regione di\naccettazione")
text(0.5,0.07,"Regione di\nrifiuto ")
text(8.8,0.08,"Regione di\nrifiuto ")
box ()
```

## Test per la distribuzione geometrica

In questo paragrafo verrà effettuato il test del chi-quadrato di misura $\alpha = 0.01$ su un campione 
per verificare la provenienza da una distribuzione geometrica.

Consideriamo il seguente campione
```{r}
campione <- c(2, 1, 2, 1, 1, 1, 6, 1, 1, 2, 1, 1, 1, 2, 1, 2, 2, 3, 1, 1, 
              2, 4, 1, 3, 1, 1, 2, 2, 1, 4, 4, 1, 3, 4, 2, 2, 2, 3, 1, 3, 
              1, 1, 1, 1, 2, 3, 1, 1, 1, 1, 1, 1, 1, 1, 4, 1, 1, 2, 1, 1, 
              2, 1, 1, 1, 1, 4, 1, 1, 2, 3, 2, 1, 1, 2, 1, 1, 2, 4, 2, 3, 
              1, 1, 1, 1, 2, 1, 3, 1, 3, 6, 5, 1, 1, 1, 1, 1, 2, 2, 1, 1)
```

Con il seguente codice viene stimato il parametro non noto della distribuzione geometrica
tramite inferenza sul campione.
```{r}
stima.p <- 1 / mean(campione) 
```

Nel seguente codice consideriamo 4 sottoinsiemi dei valori che può assumere una 
variabile aleatoria distribuita in modo geometrico. E per ogni sottoinsieme 
calcoliamo la probabilità che il valore della variabile aleatoria appartenga
all'insieme.
```{r}
r = 4
p <- numeric(r)
p[1] <- dgeom(0, prob = stima.p) # {1}
p[2] <- dgeom(1, prob = stima.p) # {2}
p[3] <- dgeom(2, prob = stima.p) # {3}
p[4] <- pgeom(2, prob = stima.p, lower.tail = FALSE) # [4, +infinity)
```

É possibile effettuare il test del chi-quadrato se ogni classe contiene in media almeno 5 elementi. 
Il mimino numero di elementi contenuti in media in una classe è calcolato con il seguente codice

```{r}
n <- length(campione)
minimo <- min(n * p[1], n * p[2], n * p[3], n * p[4])
```
ed il risultato è `r minimo`  di conseguenza è possibile effettuare il test.

Il seguente codice calcola le frequenze dei valori osservati per ogni intervallo.
```{r}
nint <- numeric(4)
nint[1] <- length(which(campione == 1))
nint[2] <- length(which(campione == 2))
nint[3] <- length(which(campione == 3))
nint[4] <- length(which(campione > 3))
```

Il seguente codice calcola il valore $\chi^2$
```{r}
chi2 <- sum(((nint - n * p) / sqrt(n * p)) ^ 2)
```
Il valore di $\chi^2$ calcolato è `r chi2`

Mentre il seguente codice calcola l'intervallo $\left( \chi^2_{1 - \frac{\alpha}{2},r-k-1}, \quad \chi^2_{\frac{\alpha}{2},r-k-1} \right)$

```{r}
k <- 1
alpha <- 0.01
df <- r - k - 1
valori <- c(qchisq(alpha / 2, df = df), qchisq(1 - alpha / 2, df =df))
```
L'intervallo calcolato è (`r valori[1]`, `r valori[2]`).

Infine il seguente codice effettua il test del chi-quadrato 

```{r}
esito <- valori[1] < chi2 && chi2 < valori[2]
```
L'esito ottenuto del test è `r if (esito) {"positivo"} else {"negativo"}`,
di conseguenza possiamo affermare che il campione proviene da una popolazione
descritta da una distribuzione geometrica.
