# Distribuzione geometrica

La distribuzione geometrica è una distribuzione di probabilità discreta il cui nome deriva dal fatto che
segue una progressione geometrica, cioè una successione di numeri tali che è costante il rapporto di 
un elemento con il precedente.

Considerato un esperimento consistente nella  successione di prove indipendenti di Bernoulli di 
parametro $p \in \{0, 1\}$ e considerato l'evento

$$E_r = \{ \text{il primo successo si verifica alla prova r-esima}\}$$

allora la probabilità di tale evento è
$$P(E_r) = p(1-p)^{r-1}$$

La distribuzione di una variabile aleatoria $X$ che descrive il 
numero di prove per ottenere il primo successo in una successione di prove di Bernoulli
è detta distribuzione geometrica di parametro $p$

$$P(X = r) = P(E_r) \quad \text{per} \ r=1,2...$$

e la sua funzione di probabilità per $0 < p < 1$ è

$$p_X(x) = \begin{cases} p(1-p)^{x-1}, & \mbox{se } x \ge 1 \\ 0, & \mbox{altrimenti} \end{cases}$$

## Probabilità teorica e frequenze del campione

Il seguente codice permette di calcolare le probabilità che la variabile aleatoria
con distribuzione geometrica di parametro $p=0.4$ assuma i valori $1,...,20$
```{r}
p = 0.4
minX = 0
maxX = 19
x = minX:maxX

probabilita.x = x + 1
probabilita.y = dgeom(x, prob = p)
```

Invece il seguente codice permette di definire un campione di lunghezza $200$ 
estratto da una popolazione descritta da una variabile geometrica di parametro $p=0.4$ 
e di calcolare le frequenze relative dei valori assunti dal campione.
```{r}
p = 0.4
#campione <- rgeom(100, prob = p) + 1
campione <- c(2, 1, 1, 3, 1, 3, 4, 5, 1, 1, 1, 1, 4, 2, 2, 2, 4, 3, 3, 1, 
              1, 1, 2, 2, 1, 1, 1, 2, 3, 6, 3, 1, 6, 1, 1, 2, 1, 4, 1, 1, 
              4, 3, 2, 1, 4, 6, 7, 2, 1, 1, 3, 1, 1, 4, 1, 1, 4, 1, 4, 1, 
              2, 1, 1, 1, 4, 2, 1, 2, 3, 2, 2, 1, 2, 1, 2, 1, 2, 2, 6, 5, 
              6, 2, 6, 2, 3, 2, 2, 2, 4, 1, 1, 1, 1, 2, 3, 9, 3, 1, 2, 1)
frequenzeRelative <- table(campione) / length(campione)
```

In figura \@ref(fig:probabilita-frequenze-geometrica) sono mostrate le probabilità della distribuzione
geometrica e le frequenze del campione calcolate dal codice precedente.
Come è possibile notare, per campioni numerosi, le frequenze relative tendono alla probabilità teoriche.
```{r, echo = FALSE, probabilita-frequenze-geometrica, fig.cap='Probabilità teoriche e frequenze relative del campione', fig.align='center'}
par ( mfrow =c(1 ,2) )
plot(probabilita.x, probabilita.y, 
     main = "Distribuzione geometrica p = 0.4", xlab = " ", ylab = "Probabilità", 
     type = "h",xlim = c(minX, maxX), ylim = c(0 ,0.5))

plot(frequenzeRelative, 
     main = "Campione", xlab = " ", ylab = 'Frequenza relativa',
     type = "h", xlim = c(minX, maxX), ylim = c(0 ,0.5))
```


## Funzione di distribuzione

Calcolata la somma delle prime $k$ probabilità

$$\sum_{r=1}^{k}p_X(r) = \sum_{r=1}^{k}p(1-p)^{r-1} = p \sum_{s = 0}^{k - 1} (1 - p)^s = p \frac{1-(1-p)^k}{1-(1-p)} = 1 - (1 - p)^k$$
La funzione di distribuzione per una distribuzione geometrica di parametro $p$ è definita con il valore

$$F_X(x) = P(X \le x) =  \begin{cases} 0, & \mbox{se } x < 1 \\ 1 - (1 - p)^k, & \mbox{se } k \le x < k + 1 \end{cases}$$

Il seguente codice consente di calcolare i valori che assume la funzione di distribuzione 
di frequenza tra 1 e 20. Il relativo grafico è mostrato in figura \@ref(fig:geometrica-distribuzione)

```{r}
distribuzione <- pgeom(x, prob = p, lower.tail = TRUE)
```

```{r, echo = FALSE, geometrica-distribuzione, fig.cap='Funzione di distribuzione', fig.align='center'}
plot(x + 1, distribuzione,
     xlab = "x", ylab = expression (P(X <= x)),
     ylim = c(0 ,1) ,type = "s",
     main = paste("Funzione di distribuzione per p =", p))
axis(side = 1, at = seq(0, 20, by = 1))
```


## Quantili

Il percentile $z * 100$-esimo è il più piccolo $k$ tale che
$$P(X \le x) = 1 - (1 - p)^k > z$$

Il valore di $k$ può essere calcolato algebricamente con nel seguente modo
$$1 - (1 - p)^k > z \Leftrightarrow (1 - p)^k < 1 - z \Leftrightarrow k \ge \frac{log{(1 - z)}}{log(1 - p)}$$

**Mediana**

Ad esempio se vogliamo calcolare la mediana, cioè il percentile $0.5 * 100$-esimo 
allora bisogna scegliere il più piccolo $k$ tale che
$k \ge \frac{log(1-0.5)}{log(1-0.4) }$

Il seguente codice effettua il calcolo
```{r}
mediana <- ceiling(log(1-0.5) / log(1-p))
```

Il risultato ottenuto è `r mediana`.

**Quartili**

Invece il seguente codice calcola i quartili utilizzando la funzione *qgeom*.
I risultati ottenuti sono mostrati in tabella \@ref(tab:geometrica-quartili)
```{r}
quartili <- qgeom(c(0.25, 0.5, 0.75, 1), prob = p, lower.tail = TRUE) + 1
```

```{r geometrica-quartili, echo = FALSE}
value <- quartili
dim(value) <- c(1, 4)
knitr::kable(head(value, length(value)),
             col.names = c("Primo quartile", "Secondo quartile", "Terzo quartile", "Quarto quartile"),
             caption = 'Quartili')
```

Come è possibile notare il valore della mediana (secondo quartile) assume valore pari a 2 con entrambi i metodi.

## Valore atteso e varianza
Per una variabile aleatoria descritta da una distribuzione geometrica di parametro $p$
il valore atteso è
$$E(X) = \frac{1}{p}$$
mentre la varianza è

$$Var(X) = \frac{1 - p}{p^2}$$

Il seguente codice calcola il valore atteso e la varianza della variabile geometrica di parametro p,
e la media campionaria e la varianza campionaria del campione simulato.
I risultati ottenuti sono mostrati in tabella \@ref(tab:geometrica-statistiche)
```{r}
valore.atteso <- 1 / p
media.campionaria <- mean(campione)

varianza <- (1 - p) / p^2
varianzaCampionaria <- var(campione)
```

```{r geometrica-statistiche, echo = FALSE}
value <- cbind(valore.atteso, media.campionaria, varianza, varianzaCampionaria)
knitr::kable(head(value, length(value)),
             col.names = c("Media", "Media campionaria", "Varianza", "Varianza campionaria"),
             caption = 'Statistiche')
```

## Assenza di memoria
Una variabile aleatoria $X$ con distribuzione geometrica gode della proprietà di assenza di memoria
$$P(X > r + n \ | \ X > r) = P(X > n) \quad \text{con r e n interi non negativi}$$

Ciò significa che pur sapendo che nelle prime $r$ prove non c'è stato un successo,
la probabilità che che non si verifica un successo fino alla prova $r + n$ dipende soltanto 
dalle $n$ prove da effettuare e non dalle $r$ prove già effettuate.