# Verifica delle ipotesi

Il test di verifica delle ipotesi è un test che mira a verificare la bontà di un'ipotesi rappresentante un'affermazione su un parametro non noto della distribuzione che descrive la popolazione.

L'ipotesi da verificare tramite il test è detta ipotesi nulla $H_0$, se l'ipotesi nulla
non può essere accettata allora viene accettata un'ipotesi alternativa $H_1$ espressa in contrapposizione 
all'ipotesi nulla.

Se $\Theta_0$ e $\Theta_1$ sono due sottoinsiemi disgiunti dello spazio dei parametri $\Theta$
allora l'ipotesi nulla e alternativa possono essere espresse come

$$H_0: \theta \in \Theta_0 \quad H_1: \theta \in \Theta_1$$


Se l'ipotesi specifica completamente la funzione di probabilità o densità di probabilità allora l'ipotesi
è detta semplice, altrimenti è detta composta.


La verifica del test può incorrere in due tipologie di errore:

- Errore di tipo I - rifiuto dell'ipotesi nulla quando l'ipotesi è vera

- Errore di tipo II - accettazione dell'ipotesi nulla quando l'ipotesi è falsa

Se per effettuare il test vengono utilizzati campioni di ampiezza fissa allora, in genere, 
al diminuire della probabilità di commettere un errore di un dato tipo aumenta
la probabilità di commettere un errore dell'altro tipo.

Di conseguenza, se l'errore di tipo I è più grave dell'errore di tipo II, 
si fissa la probabilità di commettere errori di tipo I 
e si minimizza la probabilità di commettere errori di tipo II, 
altrimenti il contrario.

In genere le probabilità di errore scelte sono di 0.5 (test statisticamente significativo), 
0.01 (test statisticamente molto significativo) e 0.001 (test statisticamente estremamente significativo).

Nel seguito verranno mostrati test di verifica delle ipotesi unilaterali e bilaterali
con una probabilità $\alpha$ di commettere errori di tipo I sul valore medio 
di una distribuzione geometrica nel caso in cui la varianza sia nota.

In modo analogo a quanto fatto per il calcolo degli intervalli di fiducia approssimati,
utilizzeremo una variabile pivot che converge in distribuzione alla normale standard.

Infatti se $X_1,\dots,X_n$ è un campione casuale estratto da una popolazione geometrica con 
valore medio $\mu$ e varianza $\sigma^2$ allora
la variabile aleatoria 

$$Y_n = \frac{\overline X - \mu}{\sigma / \sqrt{n}} $$

converge in distribuzione alla variabile normale standard $Z \sim \mathcal{N}(0, 1)$.

## Test bilaterale approssimato
Se $(x_1,\dots,x_n)$ è un campione osservato di ampiezza $n$ estratto da una popolazione geometrica con varianza nota $\sigma^2$ e se consideriamo le ipotesi:

$$H_0 : \mu = \mu_0 \quad H_1 : \mu \neq \mu_0$$

allora il test bilaterale $\Phi$ di misura $\alpha$ per le ipotesi è:

*Accettiamo l'ipotesi $H_0$ se*
$$-z_{\alpha/2} < \frac{\overline x - \mu_0}{\sigma / \sqrt{n}} < z_{\alpha/2}$$

*Rifiutiamo l'ipotesi $H_0$ se*
$$\frac{\overline x - \mu_0}{\sigma / \sqrt{n}} > z_{\alpha/2} \quad \text{oppure} \quad \frac{\overline x - \mu_0}{\sigma /  \sqrt{n}} < - z_{\alpha/2} $$

dove $-z_{\alpha/2}$ e $z_{\alpha/2}$ sono tali che
$$P(Z < -z_{\alpha/2}) = P(Z > z_{\alpha/2}) = \frac{\alpha}{2}$$


In figura \@ref(fig:verifica-ipotesi-bilaterale) è rappresentata una densità normale standard e sono mostrate le regioni di rifiuto e accettazione per il test bilaterale.

```{r verifica-ipotesi-bilaterale, fig.cap='Densità normale standard', fig.align='center', echo = FALSE}
curve(dnorm(x,mean=0,sd=1) ,from = -3, to = 3, axes = FALSE, ylim=c(0,0.5) ,
      xlab="",ylab="",main="Densità normale standard")

text(0,0.05, expression (1-alpha))
text(0,0.2,"Regione di\naccettazione")
axis(1,c(-3,-1,0,1,3) ,c("",expression (-z[alpha/2]) , 0, expression (z[alpha/2]) ,""))
vals<-seq(-3,-1, length =100)
x<-c(-3,vals ,-1,-3)
y<-c(0, dnorm(vals) ,0,0)
polygon (x,y,density =20, angle =45)
vals<-seq(1,3, length =100)
x<-c(1,vals ,3,1)
y<-c(0, dnorm(vals) ,0,0)
polygon (x,y,density =20, angle =45)
abline (h=0)
text(-1.5,0.05, expression (alpha/2))
text(-2.2,0.1, "Regione di\nrifiuto")
text(1.5,0.05, expression (alpha/2))
text(2.2,0.1, "Regione di\nrifiuto")
box()
```

La seguente funzione effettua il test bilaterale approssimato. La funzione prende in input la media e la
deviazione standard della popolazione, la media campionaria e la misura $\alpha$.
```{r}
testBilaterale <- function(media, deviazioneStandard, mediaCampionaria, n, alpha) {
  zAlphaMezzi <- qnorm(1 - alpha / 2, mean = 0, sd = 1)
  valore <- (mediaCampionaria - media) / (deviazioneStandard / sqrt(n))
  -zAlphaMezzi < valore && valore < zAlphaMezzi
}
```

Il seguente codice effettua il test bilaterale sul valore medio utilizzando un campione che si ritiene
estratto da una popolazione geometrica di parametro $p = 0.4$.
Vengono quindi calcolate la media e la deviazione standard della popolazione e viene poi invocata
la precedente funzione per ottenere il risultato del test.
```{r}
p <- 0.4
media <- 1 / p
varianza <- (1 - p) / p^2
deviazioneStandard <- sqrt(varianza)

#campione <- rgeom(100, prob = 0.4) + 1
campione <- c(2, 1, 1, 3, 1, 3, 4, 5, 1, 1, 1, 1, 4, 2, 2, 2, 4, 3, 3, 1, 
              1, 1, 2, 2, 1, 1, 1, 2, 3, 6, 3, 1, 6, 1, 1, 2, 1, 4, 1, 1, 
              4, 3, 2, 1, 4, 6, 7, 2, 1, 1, 3, 1, 1, 4, 1, 1, 4, 1, 4, 1, 
              2, 1, 1, 1, 4, 2, 1, 2, 3, 2, 2, 1, 2, 1, 2, 1, 2, 2, 6, 5, 
              6, 2, 6, 2, 3, 2, 2, 2, 4, 1, 1, 1, 1, 2, 3, 9, 3, 1, 2, 1)

esito <- testBilaterale(media = media, 
                        deviazioneStandard = deviazioneStandard, 
                        mediaCampionaria = mean(campione), 
                        n = length(campione), 
                        alpha = 0.05)
```

Il test da esito `r if (esito) {"positivo"} else {"negativo"}`.

## Test unilaterale sinistro approssimato
Se $(x_1,\dots,x_n)$ è un campione osservato di ampiezza $n$ estratto da una popolazione geometrica con varianza nota $\sigma^2$ e se consideriamo le ipotesi:

$$H_0 : \mu \le \mu_0 \quad H_1 : \mu > \mu_0$$
allora il test unilaterale sinistro $\Phi$ di misura $\alpha$ per le ipotesi è:

*Accettiamo l'ipotesi $H_0$ se*
$$\frac{\overline x - \mu_0}{\sigma / \sqrt{n}} < z_{\alpha}$$
*Rifiutiamo l'ipotesi $H_0$ se*
$$\frac{\overline x - \mu_0}{\sigma / \sqrt{n}} > z_{\alpha}$$
dove $z_{\alpha}$ è tale che:
$$P(Z > z_{\alpha}) = \alpha$$


```{r verifica-ipotesi-unilaterale-sinistro, fig.cap='Densità normale standard', fig.align='center', echo = FALSE}
curve(dnorm(x,mean=0,sd=1),from=-3, to=3,axes=FALSE,ylim=c(0,0.5) ,xlab="",
      ylab="",main="Densità normale standard")

text(0,0.05,expression(1-alpha))
text(0,0.2,"Regione di\naccettazione")

axis(1,c(-3,-1,0,1,3),c("","","",expression (z[alpha ]),""))
vals<-seq(1,3,length=100)
x<-c(1,vals,3,1)
y<-c(0,dnorm(vals),0,0)
polygon(x,y,density=20,angle=45)
abline(h=0)
text(1.5,0.05,expression(alpha))
text(2.2,0.1,"Regione di\nrifiuto")
box()
```

La seguente funzione effettua il test unilaterale sinistro approssimato. La funzione prende in input la media e la
deviazione standard della popolazione, la media campionaria e la misura $\alpha$.
```{r}
testUnilateraleSinistro <- function(media, deviazioneStandard, mediaCampionaria, n, alpha) {
  zAlpha <- qnorm(1 - alpha, mean = 0, sd = 1)
  valore <- (mediaCampionaria - media) / (deviazioneStandard / sqrt(n))
  valore < zAlpha
}
```

Il seguente codice effettua il test unilaterale sinistro sul valore medio utilizzando un campione che si ritiene
estratto da una popolazione geometrica di parametro $p = 0.4$.
Vengono quindi calcolati il valore atteso e la deviazione standard della popolazione e viene poi invocata
la precedente funzione per ottenere il risultato del test.
```{r}
p <- 0.4
media <- 1 / p
varianza <- (1 - p) / p^2
deviazioneStandard <- sqrt(varianza)

#campione <- rgeom(100, prob = 0.7) + 1
campione <- c(2, 2, 1, 1, 3, 1, 2, 1, 1, 2, 3, 1, 1, 1, 3, 2, 2, 1, 1, 2, 
              2, 2, 1, 1, 1, 2, 1, 2, 1, 1, 2, 1, 1, 1, 1, 1, 1, 1, 1, 1, 
              2, 1, 2, 1, 1, 1, 1, 1, 2, 2, 1, 1, 1, 2, 1, 1, 1, 1, 1, 1, 
              1, 1, 1, 1, 3, 1, 1, 3, 1, 1, 1, 1, 1, 1, 2, 2, 1, 1, 1, 1, 
              2, 3, 2, 1, 1, 1, 1, 1, 1, 1, 1, 2, 1, 1, 3, 1, 1, 1, 1, 2)

esito <- testUnilateraleSinistro(media = media, 
                                 deviazioneStandard = deviazioneStandard, 
                                 mediaCampionaria = mean(campione), 
                                 n = length(campione), 
                                 alpha = 0.05)
```

Il test da esito `r if (esito) {"positivo"} else {"negativo"}`.

## Test unilaterale destro approssimato
Se $(x_1,\dots,x_n)$ è un campione osservato di ampiezza $n$ estratto da una popolazione geometrica con varianza nota $\sigma^2$ e se consideriamo le ipotesi:

$$H_0 : \mu \ge \mu_0 \quad H_1 : \mu < \mu_0$$
allora il test unilaterale destro $\Phi$ di misura $\alpha$ per le ipotesi è:

*Accettiamo l'ipotesi $H_0$ se*
$$\frac{\overline x - \mu_0}{\sigma / \sqrt{n}} > - z_{\alpha}$$

*Rifiutiamo l'ipotesi $H_0$ se*
$$\frac{\overline x - \mu_0}{\sigma / \sqrt{n}} < -z_{\alpha}$$

dove $-z_{\alpha}$ è tale che:
$$P(Z < -z_{\alpha}) = \alpha$$

```{r verifica-ipotesi-unilaterale-destro, fig.cap='Densità normale standard', fig.align='center', echo = FALSE}
curve(dnorm(x,mean=0,sd=1),from=-3, to=3,axes=FALSE,ylim=c(0,0.5)
      ,xlab="", ylab="",main="Densità normale standard")
text(0,0.05,expression(1-alpha))
text(0,0.2,"Regione di\naccettazione")
axis(1,c(-3,-1,0,1,3),c("",expression(-z[alpha]),"","",""))
vals<-seq(-3,-1,length=100)
x<-c(-3,vals,-1,-3)
y<-c(0,dnorm(vals),0,0)
polygon(x,y,density=20,angle=45)
abline(h=0)
text(-1.5,0.05,expression(alpha))
text(-2.2,0.1,"Regione di\nrifiuto")
box()
```

La seguente funzione effettua il test unilaterale sinistro approssimato. La funzione prende in input la media e la
deviazione standard della popolazione, la media campionaria e la misura $\alpha$.
```{r}
testUnilateraleDestro <- function(media, deviazioneStandard, mediaCampionaria, n, alpha) {
  menoAlpha <- qnorm(alpha, mean = 0, sd = 1)
  valore <- (mediaCampionaria - media) / (deviazioneStandard / sqrt(n))
  valore > menoAlpha
}
```

Il seguente codice effettua il test unilaterale destro sul valore medio utilizzando un campione che si ritiene
estratto da una popolazione geometrica di parametro $p = 0.4$.
Vengono quindi calcolati il valore atteso e la deviazione standard della popolazione e viene poi invocata
la precedente funzione per ottenere il risultato del test.
```{r}
p <- 0.4
media <- 1 / p
varianza <- (1 - p) / p^2
deviazioneStandard <- sqrt(varianza)

#campione <- rgeom(100, prob = 0.7) + 1
campione <- c(2, 2, 1, 1, 3, 1, 2, 1, 1, 2, 3, 1, 1, 1, 3, 2, 2, 1, 1, 2, 
              2, 2, 1, 1, 1, 2, 1, 2, 1, 1, 2, 1, 1, 1, 1, 1, 1, 1, 1, 1, 
              2, 1, 2, 1, 1, 1, 1, 1, 2, 2, 1, 1, 1, 2, 1, 1, 1, 1, 1, 1, 
              1, 1, 1, 1, 3, 1, 1, 3, 1, 1, 1, 1, 1, 1, 2, 2, 1, 1, 1, 1, 
              2, 3, 2, 1, 1, 1, 1, 1, 1, 1, 1, 2, 1, 1, 3, 1, 1, 1, 1, 2)

esito <- testUnilateraleDestro(media = media, 
                               deviazioneStandard = deviazioneStandard, 
                               mediaCampionaria = mean(campione), 
                               n = length(campione), 
                               alpha = 0.05)
```

Il test da esito `r if (esito) {"positivo"} else {"negativo"}`.
